臺灣高等法院臺中分院刑事裁定　　　　 96年度毒抗字第653號
抗　告　人　臺灣臺中地方法院檢察署檢察官
被　　　告　甲○○
上列抗告人因被告違反毒品危害防制條例，聲請觀察、勒戒案件
，不服臺灣臺中地方法院中華民國96年6月28日所為裁定（96年
度毒聲字第681號）提起抗告，本院裁定如下:
    主  文
原裁定撤銷，發回臺灣臺中地方法院。
    理  由
一、原聲請意旨略以：被告甲○○前因施用毒品案件，經裁定送
    強制戒治。於民國（下同）90年12月27日執行完畢釋放，其
    於強制戒治執行完畢5年後，復於96年5月12日上午7時，在
    其位於台中縣清水鎮○○○街43號之住處，施用第一級毒品
    海洛因，嗣於96年5月12日15時許，其騎乘車牌號碼JOY-173
    號重型機車行經台中縣清水鎮西社里銀聯二村內，因行跡可
    疑，為警盤查查獲，並扣得注射針筒1支，爰依毒品危害防
    制條例第20條第3項、第1項之規定，聲請裁定將被告送勒戒
    處所觀察、勒戒等語。
二、原裁定意旨略以：
  (一)按毒品危害防制條例第20條第3項：「依前項規定為觀察、
    勒戒或強制戒治執行完畢釋放後，5年內再犯第10條之罪者
    ，適用本條前2項之規定」之規定，其中「5年後再犯第10條
    之罪者」之文意，應係指行為人初犯毒品危害防制條例第10
    條之施用毒品罪，經同條例第20條第2項，為觀察、勒戒或
    強制戒治執行完畢後，5年內均未曾再犯該條例第10條之罪
    ，直至5年後始再犯該條例第10條之罪者，並因而得適用同
    條例第20條第1、2項規定而言，始符立法意旨。
  (二)次按92年7月9日新修正之毒品危害防制條例刪除2犯及3犯之
    規定，一改修法前繁雜之處遇程序，僅將施用毒品者簡化區
    分為初犯、再犯，並認施用毒品者係屬病患性犯人，以觀察
    、勒戒戒除其身癮，並以強制戒治去除其心癮。經觀察、勒
    戒或強制戒治執行完畢釋放後，若係5年後再犯該條例第10
    條施用毒品罪者，與同條例第20條第1項、第2項關於「初犯
    」之處理方式相同，檢察官應先聲請法院裁定令被告入勒戒
    處所觀察、勒戒，並視有無繼續施用毒品傾向，決定應予釋
    放、為不起訴之處分，或應聲請法院裁定令入勒戒處所強制
    戒治；若係5年內「再犯」同條例第10條施用毒品罪者，依
    同條例第23條第2項規定，檢察官則應依法追訴。觀諸該條
    例第20條第3項之修正理由；「觀察、勒戒或強制戒治5年後
    再犯者，顯見前所實施之觀察、勒戒或強制戒治已足以遮斷
    其施用毒品之癮，為期自新及協助其戒除毒癮，對此5年後
    再犯者，爰明定仍適用初犯之規定，先經觀察、勒戒、強制
    戒治之程序。」及同條例第23條第2項之修正理由：「為配
    合簡化施用毒品犯之刑事處遇程序，並鑑於經觀察、勒戒或
    強制戒治執行完畢釋放後5年內再犯者，其再犯率甚高，原
    據以實施之觀察、勒戒及強制戒治既已無法收其實效，自應
    施以刑事處遇」，顯然如施用毒品者係前經觀察、勒戒或強
    制戒治等治療程序執行完畢5年後，始再施用毒品之「初犯
    」，因前所執行之觀察、勒戒或強制戒治已足收戒除毒癮之
    效，自應重新執行觀察、勒戒或強制戒治等治療程序，並於
    治療程序執行完畢後，由檢察官為不起訴處分，毋庸對之追
    訴處罰；反之，在「再犯」之情形，因其先前所為治療程序
    顯未能收戒斷毒癮之效，且考量施用毒品者之再犯率偏高，
    乃簡化其刑事處遇程序，而逕予追訴處罰，不再施以治療程
    序。參酌上開立法理由，修正毒品危害防制條例就施用毒品
    者，祇於「初犯」及「5年後再犯」2種情形，有其追訴條件
    之限制，即須於初犯經觀察、勒戒或強制戒治釋放後，5年
    內均無施用毒品之行為，始能認其前所實施之觀察、勒戒或
    強制戒治已足遮斷毒癮，而得於5年後再犯時，再予適用初
    犯之規定，重行觀察、勒戒等程序。倘「5年內」已經再犯
    ，被依法追訴處罰，縱其第3次（或第3次以上）施用毒品之
    時間在初犯釋放5年以後，即與「5年後再犯」之情形有別，
    且因已於「5年內再犯」，顯見其再犯率甚高，原實施觀察
    、勒戒或強制戒治，已無法收其實效，而無5年戒斷期之存
    在，自無再經觀察、勒戒或強制戒治之必要，應由檢察官逕
    行起訴，始符新法修正之本旨，至第3次（或第3次以上）施
    用毒品之時間，是否宜有期間限制？以多久為適宜？則分屬
    刑事政策、專門醫學之範圍，非審判機關所能決定，有待循
    立法途徑解決（最高法院95年度第7次刑事庭會議決議、95
    年度台上字第1071號、95年度台非字第59號、95年度台非字
    第296號、96年台非字第69號判決意旨參照）。
  (三)被告甲○○於96年5月12日15時許為警查獲之時所採集之尿
    液，經送驗結果，確實呈現可待因、嗎啡陽性反應，此有中
    山醫學大學附設醫院檢驗科藥物檢測中心出具之尿液檢驗報
    告一份附卷可稽，被告甲○○施用第一級毒品海洛因之犯行
    ，應堪認定。惟被告甲○○前曾因施用毒品案件，經臺灣臺
    北地方法院以87年毒聲字第1306號裁定送勒戒處所觀察勒戒
    後，認有繼續施用之傾向，經臺灣臺北地方法院以87毒聲字
    第1568號裁定令入戒治所施以強制戒治後停止強制戒治交付
    保護管束期滿，由臺灣臺北地方法院檢察署檢察官於89年1
    月5日，以89年度戒毒偵字第5號不起訴處分確定；再於89年
    間因施用第一級及第二級毒品，起訴後經本院以89年度訴字
    第2295號分別判處有期徒刑8月、6月，合併定應執行刑為有
    期徒刑1年，並以89年度毒聲字第5140號裁定令入戒治所施
    以強制戒治，嗣經本院以90年毒聲字第2383號裁定停止強制
    戒治，所餘戒治期間付保護管束，甲○○於停止戒治付保護
    管束中，復因施用毒品案件，經本院以90年訴字第2897號判
    處有期徒刑1年2月，並以90年毒聲字第410號裁定撤銷停止
    戒治，另入戒治處所強制戒治，於90年9月25日進入臺中戒
    治所強制戒治，嗣於90年12月27日因執行完畢出監等情，有
    臺灣高等法院被告前案紀錄表1份附卷可稽。而被告甲○○
    本件施用第一級毒品犯行，距其強制戒治執行完畢釋放之時
    間雖已逾5年，但因其在初犯毒品危害防制條例第10條之罪
    ，於88年11月30日因停止戒治交付保護管束期滿後，復於5
    年內再犯毒品危害防治條例第10條之施用毒品罪，經刑事判
    決確定，已如前述，是本件施用毒品之行為，即與單純之犯
    毒品危害防制條例第10條之施用毒品罪，經觀察勒戒強制戒
    治執行完畢釋放以後「5年後再犯」之情形有別，足見前所
    實施之觀察勒戒及強制戒治尚不足以遮斷其施用毒品之癮，
    已無法收其實效，被告甲○○既非於強制戒治執行完畢後5
    年內，均無任何施用毒品之犯行，揆諸上開條文及說明意旨
    ，被告甲○○本件施用毒品犯行，自無現行毒品危害防制條
    例第20條第3項之適用，自毋須再重新施予觀察勒戒或強制
    戒治之處遇程序，而應直接訴追處罰。因認本件聲請人以被
    告甲○○於96年5月12日有施用第一級毒品海洛因之犯行，
    聲請裁定將被告送勒戒處所觀察、勒戒，於法未合，應予駁
    回。
三、檢察官抗告意旨略以：
  (一)按毒品危害防制條例第20條第3項規定：「依前項規定為觀
    察、勒戒或強制戒治執行完畢釋放後，5年內再犯第10條之
    罪者，適用本條前2項之規定」，依其文義解釋，係指曾經
    為觀察、勒戒或強制戒治執行完畢釋放後，5年以內未曾再
    犯施用毒品罪者，其於5年後再犯者，應再適用觀察勒戒之
    程序。考其立法目的，即「曾經觀察、勒戒或強制戒治後，
    5年後再犯者，前所實施之觀察、勒戒或強制戒治已足以遮
    斷其施用毒品之毒癮，為期自新及協助其斷除毒癮，對此5
    年後再犯者，爰明定仍適用『初犯』之規定，先經觀察、勒
    戒或強制戒治之程序」，是依上開規定，施用毒品之行為人
    曾受觀察勒戒後，第2次再犯施用毒品時，應否再行觀察勒
    戒、強制戒治等程序，應以其於5年之戒斷期內有無再次施
    用毒品，以判斷前次觀察勒戒或強制戒治程序有無實效？是
    否已足以遮斷其施用毒品之毒癮？申言之，毒品危害防制條
    例第20條第3項規定，重在以5年戒斷期判斷被告所受勒戒、
    戒治程序有無實效，並未明文限定所謂「5年戒斷期」之起
    算基準為行為人「初犯」後經勒戒、戒冶程序後之釋放時點
    。原審法院逕以本件被告於88年11月30日因停止戒治交付保
    護管束期滿，復於5年內再犯毒品危害防制條例第10條之施
    用毒品罪，經刑事判決確定，即與單純之初犯毒品危害防制
    條例第10條之施用毒品罪，經觀察勒戒或強制戒治執行完畢
    釋放以後「5年後再犯」之情形有別，卻未說明其認定依據
    ，已有理由不備之違法。
  (二)承上，為妥適、正確認定行為人所受之觀察勒戒或強制戒治
    程序有無實效？是否已足以遮斷其施用毒品之毒癮？該5年
    戒斷期之起算基準，自應為「最接近本次犯行之觀察勒戒或
    強制戒治執行完畢後釋放之時點」。亦即，5年期間之計算
    ，係指相鄰之前後2次施用毒品時間之間隔而言，非可飛躍
    自初次起算其5年期間，最高法院95年台非字第65號刑事判
    決亦同此見解。蓋除此以外之其他釋放時點，距離本次施用
    毒品犯行之時間過久，與本次犯行之關連性已較薄弱，且中
    間曾經他次勒戒、戒治程序，自難以判斷其他觀察勒戒或強
    制戒治程序對被告之影響、效果。從而若忽略該「最接近之
    勒戒或強制戒治後釋放時點」，而拘泥於「初犯」之文義，
    率皆以第一次勒戒程序後之釋放時點為斷，恐有以詞害義、
    片面解讀毒品危害防制條例第20條第3項之虞。本案被告於
    96年5月12日上午7時許，再犯施用第一級毒品罪，被告於本
    案施用毒品之時間，距最接近之前次強制戒治執行完畢（90
    年12月27日）已逾5年，其於前次強制戒治執行完畢後，並
    未再因施用毒品犯行而經起訴、判決確定，何以距前次強制
    戒治執行完畢後，5年後再犯，前所實施之強制戒冶，「不
    足以」遮斷其施用毒品之毒癮？原審法院並未說明，即認與
    單純之初犯毒品危害防制條例第10條之施用毒品罪有別，而
    不足以遮斷期施用毒品之癮，已無法收其實效，亦有理由不
    備之違法。
  (三)以本件被告為例，若依原審法院見解，將「5年戒斷期」之
    起算基準一律推前至初次觀察、勒戒或強制戒治完畢釋放之
    時，而非以最接近本次犯行之釋放時點為斷，勢將使得被告
    縱使嗣後相隔5年、10年、20年或更久時間之後再犯施用毒
    品，即因初犯後5年內曾再犯第10條之罪，遽認為其無第20
    條第3項之適用，此無異被告將永無重行觀察、勒戒等程序
    之機會，並忽視該「最接近本次犯行之觀察、勒戒或強制戒
    治程序」之成效，如此顯與毒品危害防制條例第20條第3項
    之立法意旨相違，亦非最高法院95年第7次刑事庭會議決定
    之本意。本件被告施用第一級毒品海洛因之時間係在其前次
    強制戒治執行完畢後5年後所為，而其在強制戒治執行完畢
    後5年內，並無任何證據證明被告有施用毒品犯行，毒品危
    害防制條例第20條第3項既已明文規定「5年後再犯第10條之
    罪者，適用前2項之規定」，則何以本件仍不得依毒品危害
    防制條例第20條第l項規定裁定觀察勒戒？原審適用法則應
    有不合。原裁定既有上述違法情形，自難認妥適，爰依法提
    起抗告云云。
四、經查：
  (一)按毒品危害防制條例第20條、第23條於92年7月9日修正公布
    ，自93年1月9日施行，其修正理由主要係認觀察、勒戒或強
    制戒治執行完畢後，5年後再犯施用毒品者，其前所實施之
    觀察、勒戒或強制戒治已足以遮斷施用毒品之癮，為期自新
    及協助其斷除毒癮，對此5年後再犯者，仍適用初犯之規定
    ，即先經觀察、勒戒、強制戒治之程序，且為配合簡化施用
    毒品犯之刑事處過程序，並鑑於經觀察、勒戒或強制戒治執
    行完畢釋放後，於5年內再犯者，其再犯率甚高，如仍實施
    觀察、勒戒及強制戒治，已無法收其實效，自應施以刑事處
    遇。是以被告初犯施用毒品經觀察、勒戒或強制戒治釋放後
    5年內，如二犯施用毒品案件，並經觀察、勒戒或強制戒治
    （舊法）或經追訴判刑（新法），於二犯執行觀察、勒戒、
    強制戒治或刑罰執行完畢釋放出所5年後，三犯施用毒品者
    ，因其於5年期間內並未施用毒品，故前所實施之觀察、勒
    戒、強制戒治或施以之刑罰，已足以遮斷其施用毒品之癮，
    解釋上仍應釋用初犯之規定，先經觀察、勒戒或強制戒治之
    程序，始符立法意旨，否則如二犯施用毒品案件雖在初犯執
    行觀察、勒戒或強制戒治執行完畢後5年內，縱三犯距二犯
    已數十年之久，仍須施以刑罰，而不得適用觀察、勒戒及強
    制戒治程序，似不符毒品危害防制條例之立法精神。
  (二)本件被告甲○○於96年5月12日上午7時許，再犯施用第一級
    毒品罪，而被告於本案施用毒品之時間，距前次強制戒治執
    行完畢（90年12月27日）已逾5年，其於前次強制戒治執行
    完畢後，並未再因施用毒品犯行而經起訴、判決確定，依上
    開說明，自應重行觀察、勒戒等程序。原審卻認只要是3犯
    或3犯以上，無論相鄰之前後2次施用毒品時間之間隔是否逾
    5年，一律逕行追訴處罰，而駁回本件觀察、勒戒之聲請，
    適用法律自不無爭議，檢察官抗告意旨，執此指摘原裁定不
    當，非無理由，應由本院將原裁定撤銷，並發回原法院更為
    適當裁定。
五、依刑事訴訟法第413條前段，裁定如主文。
中　　華　　民　　國　　96　　年　　8　　月　　28　　日
　　　　　　刑事刑十一庭  審判長法　官  陳  朱  貴
                                法  官  何  志  通
                                法  官  郭  同  奇
上列正本證明與原本無異。
不得抗告。
                                書記官  康  孝  慈
中　　華　　民　　國　　96　　年　　8　　月　　29　　日
